【裁判字號】    94,訴,1591
【裁判日期】    951218
【裁判案由】    違反臺灣地區與大陸地區人民關係條例等
【裁判全文】
臺灣臺南地方法院刑事判決              94年度訴字第1591號
公  訴  人  臺灣臺南地方法院檢察署檢察官
被      告  甲○○
上列被告因違反臺灣地區與大陸地區人民關係條例等案件，經檢
察官提起公訴（九十四年度偵緝字第一二六七號），被告於準備
程序中為有罪之陳述，本院合議庭裁定由受命法官獨任進行簡式
審判程序，判決如下：
    主  文
甲○○共同連續違反不得使大陸地區人民非法進入臺灣地區之規
定，處有期徒刑壹年，緩刑年，緩刑期內付保護管束，並應依
執行檢察官之命令，向指定之公益團體、地方自治團體或社區，
提供陸拾小時之義務勞務。
    事  實
一、甲○○（綽號「福仔」）與姓名不詳綽號「小楊」之成年男
    子均明知大陸地區人民非經主管機關許可不得進入臺灣地區
    ，因貪圖「小楊」所給予之小利，仍與「小楊」共同基於利
    用假結婚方式使大陸地區人民非法進入臺灣地區之概括犯意
    聯絡，以免費旅遊招待或新臺幣（下同）數萬元不等之代價
    ，招攬均欠缺結婚真意之陳文容（已歿）、卓逸旻、李文欽
    、龔山水（業經本院另以九十四年度訴字第五九七號判決確
    定）、林松發（業經臺灣高雄地方法院另以九十二年度簡字
    第五二七五號判決確定）充當人頭丈夫，而與陳文容、卓逸
    旻、李文欽、龔山水、林松發共同基於使公務員登載不實事
    項於所掌公文書並持以行使後再使大陸地區人民非法進入臺
    灣地區之犯意聯絡，由陳文容、卓逸旻、李文欽、龔山水、
    林松發，各於附表所示結婚時間，各與均欠缺結婚真意之大
    陸地區女子周東畢、羅小紅、史雅琴、周愛英、王志蓉、周
    麗平，在附表所示結婚地點公證處辦理結婚手續後，雖均明
    知該結婚因欠缺結婚真意而為無效婚姻，竟仍由甲○○引領
    各人頭丈夫持大陸地區公證處核發之結婚證書，向財團法人
    海峽交流基金會（下稱海基會）辦妥文書驗證手續，於取得
    海基會核發之證明後，甲○○再引領各人頭丈夫於附表所示
    申請登記時間至附表所示各戶政事務所申請辦理結婚登記，
    致使各不知情之承辦公務員，因而依結婚登記申請書所載內
    容輸入電腦，登載上開虛偽不實之結婚、配偶資料於其職務
    上所掌之戶籍資料之電子資訊檔案紀錄內，並據以核發不實
    之戶籍謄本公文書，足以生損害於戶政機關對於戶籍資料管
    理之正確性。各人頭丈夫並於附表所示保證書出具時間，向
    附表所示各警察機關申請對保，保證願意負起對於大陸配偶
    之保證責任，致不知情之承辦警員在各大陸地區人民進入臺
    灣地區保證書「對保或證明機關（構）簽註意見欄」登載上
    開虛偽不實之結婚、配偶資料，並加蓋分局及其個人職章後
    ，交予各人頭丈夫，足以生損害於警察機關對於前開對保事
    項審核之正確性。各人頭丈夫復持上開戶籍謄本、大陸地區
    人民進入臺灣地區保證書及大陸地區人民進入臺灣地區旅行
    證申請書等文件，向內政部警政署入出境管理局（下稱入出
    境管理局）申請上揭各大陸地區女子以「探親」為由進入臺
    灣地區，並行使上開戶籍謄本、大陸地區人民進入臺灣地區
    保證書等公文書，經入出境管理局承辦公務員實質審核結果
    ，未能發覺上開假結婚實情，因而誤發附表所示各大陸地區
    女子之中華民國臺灣地區旅行證。各大陸地區女子隨即於附
    表所示入境時間持前揭旅行證以「探親」名義自附表所示國
    際機場非法進入臺灣地區。嗣於九十二年九月五日中午，龔
    山水與周愛英相約於臺南市安平古堡前見面之際，為警發現
    行跡可疑上前盤查，龔山水遂向盤查員警自首上開犯行，經
    警循線查獲甲○○，始悉上情。
二、案經臺南市警察局移請臺灣臺南地方法院檢察署檢察官偵查
    起訴。
    理  由
一、本案被告甲○○所犯係死刑、無期徒刑、最輕本刑為三年以
    上有期徒刑以外之罪，亦非屬高等法院管轄之第一審案件，
    其於準備程序程序進行中就被訴事實為有罪之陳述，經法官
    告知簡式審判程序之旨，並聽取公訴人及被告之意見後，由
    合議庭裁定進行簡式審判程序，故不受同法第一百五十九條
    第一項、第一百六十一條之二、第一百六十一條之三、第一
    百六十三條之一及第一百六十四條至第一百七十條所規定證
    據能力認定及調查方式之限制，合先敘明。
二、上揭犯罪事實，業據被告於本院準備程序及審理中自白承認
    ，且經證人即人頭丈夫陳文容、卓逸旻、李文欽、龔山水、
    林松發於警詢中證述綦詳，並有附表所示各假結婚夫妻之結
    婚公證書、結婚登記申請書、戶籍謄本、大陸地區人民進入
    臺灣地區保證書、大陸地區人民進入臺灣地區旅行證申請書
    、出入境查詢資料（以上均影本）在卷可稽，足認被告之任
    意性自白確與事實相符，堪以採信。本案事證明確，被告犯
    行堪以認定，應依法論科。
三、論罪科刑：
  (一)按臺灣地區與大陸地區人民關係條例第七十九條第一項規定
    處罰違反同條例第十五條第一款所定使大陸地區人民非法進
    入臺灣地區罪，凡非經合法手續進入者皆包含之，所稱「非
    法」，自應從實質上之合法性予以判斷，凡評價上違反法秩
    序之方法，均屬「非法」，若使大陸地區人民以假結婚真入
    境之脫法方式進入臺灣地區，即該當本罪，自不以偷渡進入
    者為限（最高法院九十年度臺上字第三一八０號判決、九十
    四年度臺上字第一０六四號、九十二年度臺上字第四０號判
    決意旨參照）。查附表所示各大陸地區女子進入臺灣地區之
    最後一次時間係在九十二年八月二十八日，而臺灣地區與大
    陸地區人民關係條例第七十九條規定雖於九十二年十月二十
    九日修正公布，並於九十二年十二月三十一日施行，該條第
    一項之法定刑，已由修正前之「五年以下有期徒刑、拘役或
    科或併科新臺幣五十萬元以下罰金」，提高為「一年以上七
    年以下有期徒刑，得併科新臺幣一百萬元以下罰金」，經比
    較新舊法之結果，以修正前之舊法較有利於被告，是既無刑
    法第二條第一項後段之情事，自仍應依同條項前段，適用修
    正施行前臺灣地區與大陸地區人民關係條例第七十九條第一
    項規定，予以論罪科刑。核被告所為，係犯刑法第二百十六
    條、第二百十四條之行使使公務員登載不實事項於公文書罪
    及修正前臺灣地區與大陸地區人民關係條例第七十九條第一
    項之使大陸地區人民非法進入臺灣地區罪，起訴書援引現行
    臺灣地區與大陸地區人民關係條例第七十九條第一項規定乙
    節，顯有誤會，此部分業經蒞庭檢察官當庭更正。被告與附
    表所示各假結婚夫妻使公務員登載不實事項於公文書之低度
    行為，應為其行使之高度行為所吸收，不另論罪。
  (二)上述行使使公務員登載不實事項於公文書罪之罰金刑部分，
    於被告行為後，刑法施行法增訂第一條之一，於九十五年六
    月十四日公布，並於同年七月一日施行；該條規定：「中華
    民國九十四年一月七日刑法修正施行後，刑法分則編所定罰
    金之貨幣單位為新臺幣。九十四年一月七日刑法修正時，刑
    法分則編未修正之條文定有罰金者，自九十四年一月七日刑
    法修正施行後，就其所定數額提高為三十倍。但七十二年六
    月二十六日至九十四年一月七日新增或修正之條文，就其所
    定數額提高為三倍。」考其立法理由，係為因應九十四年二
    月二日修正公布、九十五年七月一日施行之刑法施行後，依
    刑法總則第三十三條第五款規定，罰金貨幣單位已改為新臺
    幣，是以分則編各罪所定罰金之貨幣單位，自應配合上開規
    定修正，為使罰金數額趨於一致，避免衍生新舊法比較適用
    問題，以緩和實務適用法律之衝擊，於不變動罰金數額之前
    提下，而為制定（前揭條文立法意旨參照），換言之，刑法
    施行法第一條之一係在替代罰金罰鍰提高標準條例部分條文
    ，與適用罰金罰鍰提高標準條例之結果相同，對於被告而言
    並不發生有利或不利之問題，僅係將貨幣單位由銀元改為新
    臺幣，並非法律變更刑度之條文，當無須就新舊法比較適用
    。
  (三)被告與「小楊」、陳文容、卓逸旻、李文欽、龔山水、林松
    發之間，互有犯意聯絡及行為分擔，而刑法第二十八條共同
    正犯之規定，業於九十四年二月二日修正公布，並於九十五
    年七月一日施行，由原條文「二人以上共同實施犯罪之行為
    者，皆為正犯」，修正為「二人以上共同實行犯罪之行為者
    ，皆為正犯」，其修正理由旨在釐清應否承認「陰謀共同正
    犯」及「預備共同正犯」，而本案被告既屬實行犯罪行為之
    正犯，對被告而言，修正後之規定並未較為有利，自應依刑
    法第二條第一項前段，適用修正施行前刑法第二十八條規定
    論以共同正犯。
  (四)被告先後多次犯行，各均時間緊接，方法相同，觸犯構成要
    件相同之上述二罪名，顯均係基於概括犯意反覆為之，惟被
    告行為後，刑法第五十六條連續犯之規定，業於九十四年二
    月二日修正公布刪除，並於九十五年七月一日施行，依修正
    後刑法而言，被告各次行為將各別獨立論罪，此較諸修正前
    適用刑法第五十六條連續犯之規定論以一罪並加重其刑，顯
    以修正前刑法第五十六條之規定較有利於被告。是既無刑法
    第二條第一項後段之情形，自仍應依同條項前段之規定適用
    被告行為時之法律，而論以連續犯（最高法院九十五年第八
    次刑事庭會議決議內容參照）。故應依修正施行前刑法第五
    十六條連續犯之規定，分別論以一使大陸地區人民非法進入
    臺灣地區罪及一行使使公務員登載不實事項於公文書罪，並
    均加重其刑。
  (五)檢察官雖僅就被告、「小楊」與附表所示各人頭丈夫共同使
    各戶政機關承辦公務員登載不實事項於所掌公文書並進而行
    使之犯行提起公訴，惟渠等尚使各警察機關承辦對保事項之
    警員在職務上所掌管之大陸地區人民進入臺灣地區保證書「
    對保或證明機關（構）簽註意見欄」公文書上，登載上開虛
    偽不實之結婚、配偶資料，並加蓋分局及其個人職章，並持
    向境管局人員行使，此部分亦有刑法第二百十六條、第二百
    十四條行使使公務員登載不實事項於公文書罪之適用，公訴
    意旨雖未論及，惟此部分與業經起訴之部分有連續犯之裁判
    上一罪關係，本院自應並予審理；另附表編號六所示林松發
    與周麗平亦係以假結婚方式非法進入臺灣地區之部分，業經
    證人林松發於警詢中陳述明確，且有前述書證可佐，公訴意
    旨亦未論及，惟此部分顯與前述業經起訴之部分亦有連續犯
    之裁判上一罪關係，本院亦應併予審理。
  (六)被告係以行使使公務員登載不實事項於公文書之行為致使大
    陸地區女子得以非法進入臺灣地區，兩者之間顯有方法、目
    的之牽連關係，而被告行為後，刑法第五十五條牽連犯之規
    定業於九十四年二月二日修正公布刪除，並於九十五年七月
    一日施行，若依修正前規定，前述二罪本應從較重之使大陸
    地區人民進入臺灣地區罪處斷，若依修正後規定，前述二罪
    則應各別獨立論罪再定應執行之刑，經比較新舊法結果，顯
    以修正前之規定較有利於被告，是既無刑法第二條第一項後
    段情事，自仍應依同條項前段，適用修正施行前刑法第五十
    五條牽連犯之規定，從較重之使大陸地區人民進入臺灣地區
    罪處斷。
  (七)爰審酌被告除本案外並無其他前科紀錄，素行良好，有臺灣
    高等法院被告前案紀錄表在卷可參，教育程度為高中肄業，
    犯後坦承全部犯行，態度良好，犯罪動機係因貪圖小利（於
    起訴移審之訊問程序中供稱每介紹一個人頭丈夫可獲取一萬
    元），惟其引介非法進入臺灣地區之大陸女子多達六個，所
    為造成戶政機關對於戶籍資料管理及警察機關對於前開對保
    事項審核之正確性非輕等一切情狀，量處如主文所示之刑，
    以資懲儆。
  (八)另被告行為後，刑法第七十四條緩刑之規定亦併同於上述日
    期修正公布施行，此部分應逕行適用新法（最高法院九十五
    年第八次刑事庭會議內容參照）。查被告前未曾因故意犯罪
    受有期徒刑以上刑之宣告，有前述前案記錄表可參，僅因一
    時失慮，致罹刑典，且於本院審理程序中深表悔意，並積極
    提供「小楊」之聯繫方式，堪信被告經此偵查及審判程序，
    應知警惕，信無再犯之虞，本院認前揭所宣告之刑，以暫不
    執行為適當，爰併諭知緩刑三年，以勵自新。惟因被告係貪
    圖小利而以上述方式賺取違法所得，顯係欠缺遵守法紀之正
    確觀念，為強化其法治概念，使其於緩刑期內能深知警惕，
    並使其緩刑宣告不致輕易遭到撤銷，爰依刑法第七十四條第
    二項第五款規定，命被告於緩刑期內，依執行檢察官之命令
    ，向指定之公益團體、地方自治團體或社區，提供六十小時
    之義務勞務，且依刑法第九十三條第一項第二款之規定，於
    緩刑期內併付保護管束。
四、起訴書所載雖尚以被告與大陸地區女子張鴻之間，亦係基於
    假結婚之意思，以上述相同方式，使張鴻得於八十九年七月
    二十四日非法進入臺灣地區，因認此部分亦涉有臺灣地區與
    大陸地區人民關係條例第七十九條第一項之使大陸地區人民
    非法進入臺灣地區罪嫌及刑法第二百十六條、第二百十四條
    之行使使公務員登載不實事項於公文書罪嫌，惟此部分業經
    蒞庭檢察官當庭減縮犯罪事實，基於檢察一體原則，自應以
    蒞庭檢察官到庭後陳述之犯罪事實為本件起訴範圍（本院九
    十五年十二月四日筆錄第三頁），是本院就此部分自毋庸審
    酌，附此敘明。
五、公訴意旨另以：被告與「小楊」及附表所示各人頭丈夫，持
    前開登載不實之戶籍謄本、保證書及大陸地區人民進入臺灣
    地區旅行證申請書等文件，向入出境管理局申請上揭各大陸
    地區女子以「探親」為由進入臺灣地區，並行使上開戶籍謄
    本等公文書，致使不知情之入出境管理局承辦公務員陷於錯
    誤，將彼等結婚之不實事項登載於職務上所掌之大陸地區人
    民進入臺灣地區旅行證申請書審核欄上，並核准發給附表所
    示各大陸地區女子之中華民國臺灣地區旅行證。各大陸地區
    女子遂於附表所示入境時間，持上揭不實之旅行證，以探親
    名義非法進入臺灣地區，足以生損害於入出境管理機關對於
    入出境管理之正確性，因認告就此部分亦涉有刑法第二百十
    四條之使公務員登載不實事項於公文書罪嫌等語。惟：
  (一)按刑法第二百十四條所謂使公務員登載不實事項於公文書罪
    ，須一經他人之聲明或申報，公務員即有登載之義務，並依
    其所為之聲明或申報予以登載，而屬不實之事項者，始足構
    成，若其所為聲明或申報，公務員尚須為實質之審查，以判
    斷其真實與否，始得為一定之記載者，即非本罪所稱之使公
    務員登載不實（最高法院七十三年臺上字第一七一０號判例
    意旨參照）。
  (二)再者，關於大陸地區人民欲申請進入臺灣地區之相關細節，
    主管機關內政部定有「大陸地區人民進入臺灣地區許可辦法
    」以資規範，其中，部分條文定有欲申請進入臺灣地區者須
    備齊之文件，部分條文則定有得不予許可之事由；再參諸入
    出境管理局九十三年五月十四日境平榖字第０九三一０四六
    九四三０號函稱：有關國人申請大陸配偶來臺團聚之審查機
    制，九十二年九月一日以前，本局採書面審核，電話詢問大
    陸配偶資料與結識經過，及警察機關對保等機制，審查核發
    入出境許可證，發現可疑申請案件，函轄區警察局查察，以
    為准駁之依據等語，足見入出境管理局對於大陸地區人民申
    請進入臺灣地區時，並非一經申請人提出申請文件即予准許
    ，完全作形式調查，而係有實質審查之權限甚明。依上所述
    ，被告等依程序檢齊所有文件申請附表所示各大陸地區女子
    進入臺灣地區，並非一經申請即能獲得許可，入出境管理局
    對此具有實質審查權限，則入出境管理局承辦公務員於實質
    審查後，將彼等結婚之不實事項登載於職務上所掌之大陸地
    區人民進入臺灣地區旅行證申請書審核欄上，並核准發給附
    表所示各大陸地區女子之中華民國臺灣地區旅行證部分，即
    與刑法第二百十四條之使公務員登載不實事項於公文書罪之
    上開要件未符。
  (三)綜上所述，此部分既與刑法第二百十四條規定之構成要件不
    合，被告就此部分即無從逕以刑法第二百十六條、第二百十
    四條之行使使公務員登載不實事項於公文書罪相繩。惟公訴
    人認此部分與前開論罪科刑部分具有連續犯之裁判上一罪關
    係，爰不另為無罪之諭知，附此敘明。
據上論斷，應依刑事訴訟法第二百七十三條之一第一項、第二百
九十九條第一項前段，（修正前）臺灣地區與大陸地區人民關係
條例第七十九條第一項，刑法第十一條前段、第二條第一項前段
、修正施行前刑法第二十八條、第五十六條、刑法第二百十六條
、第二百十四條、修正施行前刑法第五十五條、刑法第七十四條
第一項第一款、第二項第五款、第九十三條第一項第二款，刑法
施行法第一條之一第一項、第二項前段，判決如主文。
本案經檢察官乙○○到庭執行職務。
中    華    民    國    95    年    12    月    18    日
                  刑事第五庭  法  官  張婷妮
以上正本證明與原本無異。
如不服本判決，應於收受送達後10日內向本院提出上訴書狀（應
附繕本）。
                              書記官  陳姿利
中    華    民    國    95    年    12    月    18    日
附錄本案論罪科刑法條
（修正前）臺灣地區與大陸地區人民關係條例第七十九條第一項
違反第十五條第一款規定者，處五年以下有期徒刑、拘役或科或
併科新臺幣五十萬元以下罰金。
（修正前）臺灣地區與大陸地區人民關係條例第十五條
左列行為不得為之：
一  使大陸地區人民非法進入臺灣地區。
中華民國刑法第二百十六條
行使第二百十條至第二百十五條之文書者，依偽造、變造文書或
登載不實事項或使登載不實事項之規定處斷。
中華民國刑法第二百十四條
明知為不實之事項，而使公務員登載於職務上所掌之公文書，足
以生損害於公眾或他人者，處三年以下有期徒刑、拘役或五百元
以下罰金。
附表：
┌──┬────┬────┬──────┬──────┬─────────┬──────┬────┐
│編號│人頭丈夫│大陸女子│ 假結婚日期 │申請登記日期│  保證書出具日期  │  入境日期  │機    場│
│    │        │        │ 假結婚地點 │申請登記地點│  保證書出具地點  │            │        │
├──┼────┼────┼──────┼──────┼─────────┼──────┼────┤
│ 一 │陳 文 容│周 東 畢│89年 9月13日│89年 9月29日│89年 9月29日      │89年11月27日│高雄機場│
│    │        │        │四川省成都市│臺南市北區  │臺南市警察局第五分│            │        │
│    │        │        │公證處      │戶政事務所  │局公園派出所      │            │        │
├──┼────┼────┼──────┼──────┼─────────┼──────┼────┤
│ 二 │卓 逸 旻│羅 小 紅│89年 9月21日│89年10月19日│89年10月19日      │89年11月30日│高雄機場│
│    │        │        │四川省公證處│高雄縣內門鄉│高雄縣警察局旗山分│            │        │
│    │        │        │            │戶政事務所  │局三和派出所      │            │        │
├──┼────┼────┼──────┼──────┼─────────┼──────┼────┤
│ 三 │李 文 欽│史 雅 琴│89年11月 7日│89年12月26日│89年12月26日      │90年 2月15日│高雄機場│
│    │        │        │吉林省通化市│臺南市安平區│臺南市警察局第四分│            │        │
│    │        │        │公證處      │戶政事務所  │局安平分駐所      │            │        │
├──┼────┼────┼──────┼──────┼─────────┼──────┼────┤
│ 四 │龔 山 水│周 愛 英│89年11月 9日│89年12月22日│89年12月22日      │90年 3月 9日│高雄機場│
│    │        │        │浙江省衢州市│臺南市安平區│臺南市警察局第四分│92年 8月28日│桃園機場│
│    │        │        │公證處      │戶政事務所  │局華平派出所      │            │        │
├──┼────┼────┼──────┼──────┼─────────┼──────┼────┤
│ 五 │林 松 發│王 志 蓉│89年 9月29日│89年10月27日│89年10月27日      │90年 1月 2日│高雄機場│
│    │（與王志│        │四川省公證處│臺南市安平區│高雄市政府警察局鼓│            │        │
│    │蓉於90年│        │            │戶政事務所  │山分局旗津分駐所  │            │        │
├──┤4 月19日├────┼──────┼──────┼─────────┼──────┼────┤
│ 六 │離婚登記│周 麗 平│91年 7月19日│91年 9月 6日│91年 8月29日      │91年10月28日│高雄機場│
│    │後，再與│        │福建省福州市│高雄市旗津區│高雄市政府警察局鼓│            │        │
│    │周麗平假│        │公證處      │戶政事務所  │山分局旗津分駐所  │            │        │
│    │結婚）  │        │            │            │                  │            │        │
└──┴────┴────┴──────┴──────┴─────────┴──────┴────┘


司法院資訊處製作；財團法人民間司法改革基金會備份。
